【裁判字號】    94,智上,28
【裁判日期】    950627
【裁判案由】    損害賠償
【裁判全文】
臺灣高等法院民事判決                  94年度智上字第28號
上  訴  人  億廣影視有限公司
法定代理人  丙○○
訴訟代理人  邱昱宇律師
被上訴人    三立電視股份有限公司
法定代理人  丁○○
訴訟代理人  乙○○
上列當事人間請求損害賠償事件，上訴人對於中華民國94年5月
31日臺灣士林地方法院93年度智字第26號第一審判決提起上訴，
本院於95年6月13日言詞辯論終結，判決如下：
    主  文
原判決關於命上訴人給付新台幣捌佰零參萬貳仟伍佰元本息部分
，及該部分假執行之宣告與訴訟費用之裁判（確定部分除外）均
廢棄。
上開廢棄部分，被上訴人在第一審之訴及假執行之聲請均駁回。
第一（除確定部分外）、二審訴訟費用由被上訴人負擔。
    事實及理由
一、被上訴人起訴主張：上訴人於民國（下同）92年12月1日與
    伊簽訂電視節目「天地有情」（下稱系爭節目）重製授權合
    約，依合約第一條之約定，上訴人應以每集新台幣（以下同
    ）35,000元之授權金額，依伊於合約期間內所製播之系爭節
    目集數（共計153集）計算並支付授權費總計5,355,000元予
    伊，惟上訴人於合約簽署後，不僅未依約定支付簽約金700
    萬元，亦未依約定履行各項約定義務。經伊於93年7月21 日
    以內湖郵局2535號存證信函限期催告上訴人於函到7日內履
    約，亦未獲回應。依合約第4條第1項之約定，伊得逕行終止
    或解除本合約，並要求上訴人支付以總授權費用2倍計算之
    懲罰性違約金及賠償一切損害等情，因本於兩造合約之約定
    ，求為命上訴人給付1,071萬元之懲罰性違約金及自支付命
    令送達被告之翌日起至清償日止，按週年利率百分之5計付
    利息之判決。
二、上訴人則以：伊經由訴外人大正國際有限公司經理己○○之
    引介與被上訴人簽訂系爭合約，言明共計120集，嗣經發現
    系爭節目實際集數超逾原訂集數甚多，影響市場接受度，且
    超出伊預計之成本，故而未施行重製，伊於接獲被上訴人存
    證信函前，即於92年12月底將被上訴人所交付該節目第1至
    20集母帶返還，並為解除系爭合約之意思，經被上訴人同意
    而收回母帶，伊為求慎重，復於93年8月4日以台中三十七支
    局郵局第889號存證信函之送達為解除系爭合約之意思表示
    。系爭合約因被上訴人未依債之本旨提出給付，而經雙方合
    意解除或經伊依法解除，伊並無違約。如認伊具可歸責之違
    約情事，則被上訴人未證明其因此受有何具體損害及其數額
    ，其請求依合約書所訂總授權費用2倍計付懲罰性違約金，
    亦屬過高，應予酌減等語，資為抗辯。
三、原審判命上訴人應給付被上訴人8,032,500元，及自93年10
    月7日起至清償日止，按週年利率百分之五計算之利息，並
    以供擔保為准免假執行之宣告，而駁回被上訴人其餘之請求
    。上訴人就其敗訴部分不服，提起上訴，其上訴聲明為：(一)
    原判決不利上訴人部分廢棄。(二)上開廢棄部分，被上訴人在
    第一審之訴及假執行之聲請均駁回。(三)第一、二審訴訟費用
    由被上訴人負擔。被上訴人就其敗訴部分，未據聲明不服，
    此部分已告確定。其答辯聲明為：上訴駁回，第二審訴訟費
    用由上訴人負擔。
四、本件經依民事訴訟法第463條、第270條之1第1項第3款規定
    ，整理並協議兩造不爭執事項議簡化爭點為：
（一）兩造不爭執事項：
  １、兩造於92年12月1日訂立重製授權合約書，由被上訴人將
      其製播之「天地有情」節目，授權上訴人於台灣地區非獨
      家製作、發行銷售該節目家用VCD、DVD產品，約定授權期
      間自93年1月1日起至96年12月31日止，每集之授權費為
      35,000元。嗣上開天地有情節目被上訴人共製播153集。
  ２、上訴人於92年12月底將被上訴人交付之系爭節目第1集至
      第20集母帶返還被上訴人，並於93年8月4日以台中三七支
      局第889號存證信函表示，系爭節目實際約180集之集數影
      響市場接受度，且超出被上訴人預計之成本，被上訴人未
      施行重製，業於日前交還母帶並解除契約，經被上訴人同
      意而收回母帶。
  ３、被上訴人則於93年7月21日以內湖郵局第2535號存證信函
      ，以上訴人收受第1集至第20集節目母帶後，未依約支付
      簽約金，亦未履行各項約定義務，催告上訴人於文到七日
      內協商履約事宜，逾將依合約第4條約定，循法律程序請
      求違約金及損害賠償，嗣於聲請支付命令時終止契約。
（二）爭點：
  １、兩造有無約定最多以120集為限？
  ２、兩造契約是否業經雙方合意解除，或經上訴人依法解除？
  ３、上訴人如有違約，約定之違約金是否過高？
五、茲就上開爭點，析述本院得心證之理由如下：
（一）兩造有無約定以120集為限？
  １、上訴人主張兩造訂約時曾約定節目長度以120集為限，雖
      為被上訴人所否認。惟「（問：是否知悉重製授權合約？
      ）知道，簽約時，我和三立公司的戊○小姐、甲○○先生
      及億廣公司的丙○○先生等4人均在場。戊○小姐說天地
      有情不會超過120集，因為集數太長的話，丙○○會虧本
      。」、「（問：是否是丙○○問戊○小姐關於天地有情集
      數的問題？）大家都有共識，丙○○也有提到。」、「（
      問：有無提到超過集數之處理情形？）超過就不會買。」
      、「（問：超過120集後之處理情形如何？）寄回去還他
      們。」、「簽約時我有在場，但距離他們有一段距離，沒
      有聽到他們講話內容。上訴人及被上訴人簽約是我介紹的
      ，簽約之前上訴人之李先生有說不要超過一百二十集，他
      才要買，被上訴人公司之戊○他們承諾絕對不會超過一百
      二十集」等語，已據證人己○○結證在卷（見原審卷第29
      頁、本院卷第54頁），證人即當時與上訴人洽商系爭契約
      之被上訴人版權部經理戊○雖證稱未約定在120集內以實
      際製播的集數為限，惟其亦證稱「（問：當時有提到大概
      會有幾集？）這是沒有辦法確定的，要看以後的收視而定
      ，不管什麼戲劇我們都不會預定集數，當時對方是有問，
      但我已不記得我當時如何回答」、「（問：當時對方有無
      提到集數與他們的利害關係？）實際談的時候一定會講到
      這些關於成本的問題，但我也不記得當時如何回答。」、
      「（問：李先生有無提超過一定集數後他們很難銷售的問
      題？）他是有提過，簽約之後他也一直在提這個問題。」
      等語（見本院卷第44至45頁）。足見上訴人於簽約前即已
      表明如超過一定集數，銷售上會有困難，會影響其成本、
      利潤及簽約意願，並詢問系爭節目之集數。證人戊○雖證
      稱其已不記得當時如何回答，惟上訴人既於戊○答覆有關
      問題後，同意與被上訴人簽訂系爭合約，顯見其有關集數
      之疑慮已因戊○之答覆而獲解消，戊○所證未約定以120
      集為限，應係慮及自身責任所為偏坦被上訴人之詞，非可
      信取。否則，如戊○未表明系爭節目不會超過上訴人能接
      受之集數，上訴人自不可能甘冒損失與之簽約。上訴人抗
      辯代表被上訴人與之洽商之證人戊○曾承諾系爭節目不會
      超過120集，兩造有約定最多以120集為限，應為可取。
  ２、被上訴人雖以兩造並未明文約定集數以120集為限，且於
      系爭授權重製合約書約第1條授權內容第1項第1款集數約
      定依被上訴人實際製播之本節目集數為準，主張未約定以
      120集為限云云，惟查，集數是沒有辦法確定的，要看以
      後的收視而定，不管什麼戲劇被上訴人都不會預定集數等
      情，已據證人戊○證述在卷（見本院卷第44頁），準此，
      自無從定明一固定之集數記載於契約中，而代表被上訴人
      與上訴人洽商系爭契約之證人戊○，已證稱上訴人之法定
      代理人於簽約時及簽約後都一直強調如集數超過就很難銷
      售，且其既已承諾系爭節目不會超過120集，則自不得以
      契約載明集數以被上訴人實際製播之集數為準，未將兩造
      關於系爭節目集數最多120集之合意，載明於契約中，而
      謂兩造未約定最多以120集為限。
  ３、被上訴人雖又以簽約當時邊拍邊播，已播了近100集，不
      可能與上訴人約定以120集為限云云，查簽約時系爭節目
      已播了九十幾集，固為兩造所不爭，惟戲劇之長短及集數
      之多寡，既取決於劇情與收視率，則已播了近百集之戲劇
      ，並無必然一定製播超過120集之結果，況當時被上訴人
      版權部經理戊○既承諾系爭節目不會超過120集，足見系
      爭節目確非無可能於120集內即告結束。被上訴人以簽約
      時已製播近百集，主張不可能約定以120集為限，應非可
      取。上訴人主張兩造有約定系爭節目最多以120集為限，
      應為可取。
（二）兩造契約是否業經雙方合意解除，或經上訴人依法解除？
  １、按因可歸責於債務人之事由，致為不完全給付者，債權人
      得依關於給付遲延或給付不能之規定行使其權利。債權人
      於有第226條之情形時，得解除其契約。民法第227 條第1
      項、第256條定有明文。本件兩造已約定系爭節目最多以
      120集為限，而集數之多寡，又會影響成本及市場接受度
      ，如果超過120集銷售上會有困難，將造成上訴人虧本，
      既如前述，而系爭節目實際製播之集數超過120集甚多，
      復為兩造所不爭，則上訴人抗辯被上訴人未依債之本旨提
      出給付，其得解除契約，尚非無據。
  ２、上訴人主張因系爭節目實際集數高達153集，超逾原訂集
      數甚多影響市場接受度，且超出其預計之成本，故而未施
      行重製，而於92年12月底將被上訴人所交付該節目第1至
      20 集母帶返還，並為解除系爭合約之意思，經被上訴人
      同意而收回母帶，兩造已合意解除契約等語，雖為被上訴
      人所否認，主張其收受上訴人退回之母帶係依合約之約定
      ，非同意解除契約，縱認屬實，惟上訴人嗣已於93年8月4
      日以台中三十七支局郵局第889號存證信函，主張以節目
      實際集數約為180集，影響市場接受度及其預計之成本，
      而向被上訴人為解除契約之意思表示（見原審卷第16至18
      頁），則兩造系爭契約於上開存證信函送達被上訴人時，
      即告解除。上訴人主張兩造契約業經解除，應為可取。
（三）上訴人如有違約，約定之違約金是否過高？
      查上訴人未進行重製而於92年底將第1至20集之節目母帶
      返還被上訴人後，被上訴人固曾於93年7月21日以存證信
      函催告上訴人履行合約，惟兩造既約定系爭節目最多以
      120集為限，且嗣因節目集數超過120集甚多，被上訴人未
      依債之本旨提出給付，上訴人於發現集數超過甚多後，即
      將節目母帶交還被上訴人而未進行重製，並於收受被上訴
      人催告函後，即於93年8月4日以存證信函解除契約，已如
      前述，則上訴人未進行系爭節目之重製，即難認有違約之
      情事。上訴人既無違約且已依法解除系爭重製授權合約，
      則被上訴人以上訴人違約而依契約第4條第1項約定，請求
      上訴人給付違約金，即非有據。兩造關於約定之違約金是
      否過高之爭點，亦無再詳為論述之必要，併此敘明。
六、綜上所述，兩造約定系爭節目最多以120集為限，嗣因節目
    集數超過120集甚多，上訴人未為重製而將節目母帶交還被
    上訴人，並解除契約，並無違約情事。從而，被上訴人本於
    兩造系爭重製授權契約，請求上訴人給付違約金8,032,500
    元及自原法院支付命令送達翌日即93年10月7日起至清償日
    止按年息百分之五計算之利息，為無理由，不應准許。其假
    執行之聲請亦失所附麗，應併予駁回。原審就此部分判卻上
    訴人給付，並為假執行之宣告，尚有未洽。上訴意旨指摘原
    判決此部分不當，求予廢棄改判，為有理由。爰由本院將原
    判決此部分予以廢棄改判，如主文第二項所示。
七、本件事證已臻明確，兩造其餘之攻擊防禦方法及所提之證據
    ，經審酌後認均無礙判決之結果，爰不予一一論述。
八、據上論結，本件上訴為有理由，依民事訴訟法第450條、第
    78條，判決如主文。
中    華    民    國    95    年    6     月    27    日
                  民事第三庭  審判長法  官  林敬修
                                    法  官  劉勝吉
                                    法  官  張靜女
正本係照原本作成。
如不服本判決，應於收受送達後20日內向本院提出上訴書狀，其
未表明上訴理由者，應於提出上訴後20日內向本院補提理由書狀
（均須按他造當事人之人數附繕本）上訴時應提出委任律師或具
有律師資格之人之委任狀；委任有律師資格者，另應附具律師資
格證書及釋明委任人與受任人有民事訴訟法第466條之一第一項
但書或第二項（詳附註）所定關係之釋明文書影本。
中    華    民    國    95    年    6     月    28    日
                                    書記官  廖麗蓮
附註：
民事訴訟法第四百六十六條之一（第一項、第二項）：
對於第二審判決上訴，上訴人應委任律師為訴訟代理人。但上訴
人或其他法定代理人具有律師資格者，不在此限。
上訴人之配偶、三親等內之血親、二親等內之姻親，或上訴人為
法人、中央或地方機關時，其所屬專任人員具有律師資格並經法
院認為適當者，亦得為第三審訴訟代理人。


司法院資訊處製作；財團法人民間司法改革基金會備份。
